【裁判字號】    90,上易,1071
【裁判日期】    900920
【裁判案由】    竊盜
【裁判全文】
臺灣高等法院臺南分院刑事判決            九十年度上易字第一七一號      Ｇ
      上  訴  人  臺灣雲林地方法院檢察署檢察官
      被      告  甲  ○  ○
      選任辯護人  蕭  敦  仁
右上訴人因被告竊盜案件，不服中華民國九十年五月廿一日臺灣雲林地方法院九十年
度易字第三一一號第一審判決（起訴案號：臺灣雲林地方法院檢察署九十年度偵字第
一○八九號），提起上訴，本院判決如左：
      主      文
上訴駁回。
      理      由
一、公訴意旨略以：甲○○夥同一不詳姓名男子，共同基於不法所有犯意，於民國（
    下同）九十年二月八日上午十時許，共騎其所有ＹＫＰ─四九一號機車，未經同
    意，以乙○○藏在門窗鑰匙打開廚房後門，侵入雲林縣二崙鄉田尾村五五號乙○
    ○住處（無故侵入住宅部分未據告訴），竊取乙○○所有新台幣（下同）四千五
    百元及六錢重金項鍊一條，得手後，朋分花用。嗣於九十年二月八日上午十時四
    十分許，適屋主乙○○返家，發現家中財物遭竊，乃報警，嗣經警循線查獲。因
    認被告甲○○涉有刑法第三百二十條第一項竊盜罪嫌云云。
二、按犯罪事實應依證據認定之，無證據不得推定其犯罪事實；又不能證明被告犯罪
    者，應諭知無罪之判決，刑事訴訟法第一百五十四條及第三百零一條第一項分別
    定有明文。又告訴人之告訴，係以使被告受刑事訴追為目的，是其陳述是否與事
    實相符，仍應調查其他證據以資審認（最高法院五二年台上字第一三○○號判例
    參照）。次按所謂認定犯罪事實之證據，係指足以認定被告確有犯罪行為之積極
    證據而言。該項證據自須適合於被告犯罪事實認定，始得採為斷罪資料。再認定
    犯罪事實所憑之證據，雖不以直接證據為限，間接證據亦包括在內；然而無論直
    接或間接證據，其為訴訟上之證明，須於通常一般人均不致有所懷疑，而得確信
    其為真實之程度者，始得據為有罪認定。採用間接證據時，必其所成立證據，在
    直接關係上，雖僅足以證明他項事實，而由此項他項事實，本於推理作用足以證
    明待證事實者，始為合法，不得徒憑主觀上推想，將一般經驗上有利被告其他合
    理情況逕予排除（最高法院廿九年度上字第三一○五號、七六年台上字第四九八
    六號及卅二年上字第二八八號判例參照）。
三、本件公訴人認被告涉犯竊盜罪嫌，無非以告訴人乙○○指述，及證人張月英證稱
    被告所騎乘機車，停放於被害人住處前云云，為其所憑論據。然訊據被告堅決否
    認有前開竊盜犯行，辯稱：案發當日伊上午九時許出門，至土庫鎮公所，至上午
    十點許始回家，伊不認識被害人，更未曾到過被害人家中等語。經查：
  (一)告訴人於警訊指訴：其於案發日上午十時四十分許返家，發現遭竊，失竊四萬五
    千元及項鍊一條六錢重（每錢約值一千一百元，計六千六百元），共失竊五萬一
    千六百元，小偷係由廚房門，以伊藏在門窗鑰匙開廚房門入內行竊，藏鑰匙位置
    僅伊知道云云（詳警訊卷三頁反面）。由此可見，告訴人於竊嫌行竊之際，並未
    在場目擊，自難以告訴人指訴，遽認被告係案發當日至告訴人家中行竊者。
  (二)證人張月英於警訊證稱：ＹＫＰ─四九一號車主甲○○，即係案發日進入乙○○
    住宅行竊男子，該ＹＫＰ─四九一號機車，係由較胖男子附載被告到乙○○住宅
    行竊無誤云云。於原審又證稱：我從家中二樓看見有二男子騎機車至乙○○家院
    子，乙○○家係三合院，我家是樓房，機車為深黑色的，渠等均戴帽子，一穿白
    色襯衫，一穿襯衫，外面是深色外套，戴黑色帽子，戴黑色帽子男子有進去廁所
    再出來，騎機車男子，有叫我姨丈名字「阿斌」，我姨丈叫廖信斌，沒有人回答
    ，他們就開門進去，我當時在哄小孩，有一、二分鐘，我未看見，後來我又看了
    一下，我見他們騎機車要走，我覺奇怪，我看見他們所騎機車為ＹＫＰ─四九一
    號，距離約二、三十公尺，我視力為一‧二、一‧五，我見到小偷臉部約半分鐘
    云云（詳原審卷十四至十五頁）。公訴人以證人張月英證述，固認被告即係本件
    竊盜男子，且被告所有ＹＫＰ─四九一號機車為當日竊嫌所騎機車等情。然依證
    人張月英所供，其與該竊嫌顯未曾相識，且見到該竊嫌時間亦僅半分鐘。依此證
    人張月英觀察竊嫌時間，應極為短暫，對竊嫌相貌能有如此細微描述！實令人難
    以理解。又證人張月英當時與竊嫌距離約為二、三十公尺，且係自二樓向下俯瞰
    ，竊嫌頭上戴有帽子。以此論之，證人張月英係自二、三十公尺以外二樓，向下
    俯瞰，於竊嫌行進間，自竊嫌帽緣瞥見竊嫌相貌及輪廓，由證人其查看竊嫌時間
    、距離及其角度觀之，證人張月英對該竊嫌相貌、輪廓印象，在該短暫時間所生
    印象，轉成記憶能否無誤？於無其他事證相佐前，所供是屬實，誠非無疑。復參
    諸常人對於初次見面陌生人，苟非該人相貌特別，殊難有深刻印象。又社會上體
    態相若、容貌相近者，不在少數。凡此，證人張月英於片刻間，即確認竊嫌為被
    告，令人生疑。
  (三)次查證人張月英另稱，竊嫌所騎ＹＫＰ─四九一號機車，即係當日涉嫌竊盜男子
    所騎機車云云。惟依前所述，證人張月英案發當時係自二、三十公尺以外二樓，
    向下俯瞰。依此以證人張月英觀察機車距離及角度，對機車觀察是否無誤，亦不
    無疑義。參諸本件機車外觀係深綠色，有機車照片一紙在卷可稽（詳警卷十頁）
    。此與證人張月英所述竊嫌機車顏色為黑色有異。公訴人以證人張月英對於該竊
    嫌機車車牌號碼觀察，據以認定被告為竊嫌，即有可議。準此以言，本件公訴人
    徒憑證人指認，遽認被告為該竊嫌，尚非無疑。
  (四)至被告辯稱：當日係於九時許出門至土庫鎮公所洽公云云。此與其母張王牡丹證
    稱，其子甲○○在案發當日七時三十分出門，至當日九時許返家固屬不符，更與
    土庫鎮公所辦事員曾振添證稱，伊於案發日未遇到甲○○等語不合。惟按認定犯
    罪事實應依證據，為刑事訴訟法所明定，故被告否認犯罪事實所持辯解，縱屬不
    足採，仍非有積極證據足以證明其犯罪行為，不能遽為有罪認定（最高法院卅年
    上字第一八三一號判例參照）。故被告縱因基於其他因素，未據實供述其當日行
    蹤，致被告所辯，與其母張王牡丹及曾振添證言不符，仍不能以其所辯不足採，
    遽為不利被告犯罪事實認定。公訴人另以本案有扣案起子二支、剪刀一把、鉗子
    一支、棉手套二副可佐，被告供承機車尚新，故無大毛病，僅偶有機車外殼螺絲
    鬆掉問題，竟攜帶與鎖緊螺絲無關，卻為竊盜犯行所需工具，顯與常情不符？進
    而推論被告竊盜犯行。然扣案起子二支、剪刀一把、鉗子一支、棉手套二副，本
    為常人隨車攜帶工具，以便於車輛故障時，可自為修繕，非僅能供行竊為唯一用
    途，公訴意旨疏未注意機車駕駛人常有預備工具，以供修繕可能。徒以被告所有
    機車尚新，無使用扣案工具必要，遽認被告有竊盜犯行，始攜帶扣案工具，尚嫌
    速斷。何況告訴人於警訊時已指明，竊嫌係以伊藏在門窗鑰匙開門入內行竊，藏
    鑰匙位置僅伊知道云云（詳警訊卷三頁反面）。以此言之，本件扣案工具顯非案
    發日用以開啟告訴人住處工具，則該等扣案工具即與本件竊案無任何關連，當難
    執以佐證被告係本件竊案行為者。此外案發後復未在被告處查獲任何告訴人失竊
    財物，徒憑告訴人指述，及證人張月英尚非無誤證言，遽認被告有竊盜犯行，實
    嫌率斷。
四、綜上所述，公訴意旨所指被告竊盜犯行，仍存有合理懷疑。本件於一般經驗上有
    利被告其他合理情況，諸如證人指證機車顏色不符、證人在極短目擊時間有誤認
    可能、在被告處未扣得告訴人失竊物品、告訴人住宅非以扣案被告所有工具開啟
    ，該等有利被告情況如未能排除，即難遽認被告有公訴人所指竊盜犯行。此外復
    查無其他積極證據足認被告有公訴人所指犯行，被告犯罪尚屬不能證明。揆諸前
    開說明，自應為被告無罪諭知，以昭公允。
五、原審以被告罪嫌不足，因予諭知無罪判決，本院經核原判決認事用法，均無違誤
    。檢察官上訴意旨，以事後查獲機車車牌號碼與目擊證人所述相符，遽認被告應
    有本件竊盜犯行，依前所述，尚嫌速斷。上訴意旨以此指摘原判決不當，顯無理
    由，應予駁回。
據上論斷，應依刑事訴訟法第三百六十八條，判決如主文。
本案經檢察官羅清溪到庭執行職務。
中    華    民    國      九十      年      九      月        廿        日
                                  臺灣高等法院臺南分院刑事第五庭
                                      審判長法官  茆    臺    雲
                                            法官  蔡    長    林
                                            法官  董    武    全
右正本證明與原本無異。
不得上訴。
                                      法院書記官  黃    全    忠
中    華    民    國      九十      年      十      月        二        日


司法院資訊處製作；財團法人民間司法改革基金會備份。
